ACORDAO-COMPLETO-2482676

ACÓRDÃO 8210/2021 ATA 19/2021 - SEGUNDA CÂMARA

VISTOS, relatados e discutidos estes autos em que se aprecia recurso de reconsideração interposto por Pedro Antônio Vilela Barbosa contra o Acórdão 602/2019-TCU-Segunda Câmara, retificado por inexatidão material pelo Acórdão 2471/2019-TCU-Segunda Câmara,
ACORDAM os Ministros do Tribunal de Contas da União, reunidos em Sessão da 2ª Câmara, ante as razões expostas pelo Relator, com fundamento nos arts. 32 e 33 da Lei 8.443/1992, em:
9.1. conhecer do presente recurso de reconsideração e, no mérito, negar-lhe provimento;
9.2. dar ciência da presente deliberação ao recorrente e aos demais interessados.

Recurso de reconsideração interposto por Pedro Antônio Vilela Barbosa, ex-Prefeito do Município de São João/PE, nas gestões de 2005-2008 e 2009-2012, buscando impugnar o Acórdão 602/2019-TCU-2ª Câmara, retificado por inexatidão material pelo Acórdão 2.471/2019-TCU-2ª Câmara, ambos da relatoria do Ministro-Substituto André Luís de Carvalho

Segunda Câmara

Município de São João - PE.

3. Interessados/Responsáveis/Recorrentes:
3.1. Interessados: Caixa Econômica Federal (00.360.305/0001-04); Ministério do Turismo (vinculador) (05.457.283/0001-19)
3.2. Responsáveis: Construtora e Incorporadora Nunes e Rodrigues Ltda - Me (06.259.966/0001-24); Pedro Antonio Vilela Barbosa (XXX.657.314-XX)
3.3. Recorrente: Pedro Antonio Vilela Barbosa (XXX.657.314-XX).

13.1. Ministros presentes: Bruno Dantas (Presidente), Augusto Nardes (Relator) e Aroldo Cedraz.
13.2. Ministro-Substituto convocado: André Luís de Carvalho.

ACORDAO-COMPLETO-2494938

Acórdão 941/2022 - Segunda Câmara

ACORDAO-COMPLETO-2534444

Acórdão 4787/2022 - Segunda Câmara

AUGUSTO NARDES

Ministro-Substituto André Luís de Carvalho.

Adoto como relatório a análise empreendida pelo auditor encarregado do exame do processo no âmbito da Secretaria de Recursos (peça 85) , a qual contou com a anuência do escalão dirigente da unidade técnica (peças 86 e 87) e, à peça 88, do Ministério Público junto a este Tribunal (MPjTCU) :
INTRODUÇÃO
Cuida-se de recurso de reconsideração em processo de tomada de contas especial interposto por Pedro Antônio Vilela Barbosa (peça 56-59) , ex-Prefeito do Município de São João, buscando impugnar o Acórdão 602/2019-TCU-Segunda Câmara (peça 52) , retificado por inexatidão material no Acórdão 2471/2019-TCU-Segunda Câmara (peça 62) , por meio do qual o gestor teve suas contas julgadas irregulares, com imputação de débito e multa, em razão de execução parcial do Contrato de Repasse nº  227456-03/2007-Siafi 613851, firmado com o Ministério do Esporte, para a urbanização do Complexo Turístico no Espaço Cultural do Terminal do Trem.
Eis o extrato da decisão recorrida (Acórdão 602/2019-TCU-Segunda Câmara - peça 52) :
VISTOS, relatados e discutidos estes autos de tomada de contas especial instaurada pela Caixa Econômica Federal (Caixa) em desfavor, originalmente, de Pedro Antônio Vilela Barbosa e de José Genaldi Ferreira Zumba, como então prefeitos de São João - PE (gestões: 2005-2008/2009-2012 e 2013-2016 respectivamente) , diante da execução apenas parcial do objeto pactuado pelo Contrato de Repasse nº 227456-03/2007 celebrado pelo então Ministério do Esporte para a urbanização do Complexo Turístico no Espaço Cultural do Terminal do Trem, na sede do referido município, com a previsão do aporte de R$ 292.500,00 em recursos federais e de R$ 50.961,85 em recursos da contrapartida municipal, perfazendo o valor total de R$ 343.461,85; 
ACORDAM os Ministros do Tribunal de Contas da União, reunidos em Sessão da 2ª Câmara, ante as razões expostas pelo Relator, em: 
9.1. rejeitar as alegações de defesa apresentadas pelo Sr. Pedro Antônio Vilela Barbosa e pela Construtora e Incorporadora Nunes e Rodrigues Ltda., nos termos do art. 12 da Lei n.º 8.443, de 1992; 
9.2. julgar irregulares as contas do Sr. Pedro Antônio Vilela Barbosa e da Construtora e Incorporadora Nunes e Rodrigues Ltda., nos termos dos arts. 16, III, alíneas "b" e "c", e 19, caput, da Lei nº 8.443, de 1992, para condená-los ao pagamento do débito apurado nos autos, atualizado monetariamente e acrescido de juros de mora calculados desde as datas indicadas até o efetivo recolhimento, fixando-lhes o prazo de 15 (quinze) dias, contados da ciência deste Acórdão, para que comprovem, perante o Tribunal, o recolhimento da correspondente importância ao Tesouro Nacional, abatendo-se, na oportunidade, as parcelas eventualmente já ressarcidas, nos termos do art. 23, III, "a", da citada lei e do art. 214, III, "a", do Regimento Interno do TCU (RITCU) , sob as seguintes condições:
9.2.1. em desfavor de Pedro Antônio Vilela Barbosa:
	Valor - R$
	Data

	12.899,25
	13/1/2009

	8.482,50
	17/3/2009

	9.740,25
	14/12/2009

	65.578,50
	8/1/2010

	18.324,48
	27/9/2010

	9.901,77
	28/12/2010

	33.608,25
	29/9/2011

9.2.2. em desfavor de Pedro Antônio Vilela Barbosa em solidariedade com a Construtora e Incorporadora Nunes e Rodrigues Ltda.:
	Valor - R$
	Data

	9.391,50
	15/1/2009

	5.742,10
	16/1/2009

	9.971,00
	19/3/2009

	11.437,28
	17/12/2009

	49.674,84
	6/1/2010

	28.122,24
	6/1/2010

	20.593,48
	21/12/2010

	11.752,90
	4/1/2011

9.3. aplicar em desfavor de Pedro Antônio Vilela Barbosa e da Construtora e Incorporadora Nunes e Rodrigues Ltda. a multa prevista no art. 57 da Lei nº  8.443, de 1992, sob os valores de R$ 100.000,00 (cem mil reais) e de R$ 70.000,00 (setenta mil reais) , respectivamente, com a fixação do prazo de 15 (quinze) dias, contados da ciência deste Acórdão, para comprovarem, perante o Tribunal (art. 214, III, "a", do RITCU) , o recolhimento das dívidas ao Tesouro Nacional, atualizadas monetariamente na forma da legislação em vigor;
 9.4. autorizar, caso requerido, nos termos do art. 26 da Lei n.º 8.443, de 1992, e do art. 217 do RITCU, o parcelamento das dívidas fixadas por este Acórdão em até 36 (trinta e seis) parcelas mensais e sucessivas, sobre as quais incidirão a atualização monetária e os correspondentes acréscimos legais, esclarecendo aos responsáveis que a falta de pagamento de qualquer parcela importará no vencimento antecipado do saldo devedor, sem prejuízo das demais medidas legais;
9.5. autorizar, desde logo, a cobrança judicial das dívidas fixadas por este Acórdão, nos termos do art. 28, inciso II, da Lei n.º 8.443, de 1992, caso não atendidas as notificações; e
9.6. determinar que a unidade técnica envie a cópia deste Acórdão, acompanhado do Relatório e da Proposta de Deliberação que o fundamenta, à Procuradoria da República no Estado de Pernambuco, nos termos do art. 16, § 3º, da Lei n.º 8.443, de 1992, e do art. 209, § 7º, do RITCU, para o ajuizamento das ações civis e penais cabíveis. 
Acórdão 2471/2019-TCU-Segunda Câmara (peça 62) 
	VISTOS, relatados e discutidos estes autos que, no presente momento, tratam de embargos de declaração opostos por Pedro Antônio Vilela Barbosa em face do Acórdão 602/2019 proferido pela 2ª Câmara do TCU, diante da execução apenas parcial do objeto pactuado pelo Contrato de Repasse nº 227456-03/2007 celebrado pelo então Ministério do Esporte para a urbanização do Complexo Turístico no Espaço Cultural do Terminal do Trem, na sede do Município de São João - PE, com a previsão do aporte de R$ 292.500,00 em recursos federais e de R$ 50.961,85 em recursos da contrapartida municipal, perfazendo o valor total de R$ 343.461,85;
	ACORDAM os Ministros do Tribunal de Contas da União, reunidos em Sessão da 2ª Câmara, ante as razões expostas pelo Relator, em:
	9.1. conhecer dos presentes embargos de declaração para, no mérito, rejeitá-los;
	9.2. promover a correção da inexatidão material suscitada pela unidade técnica de tal sorte que o item 9.2 do Acórdão 602/2019-TCU-Segunda Câmara passe a contar com a seguinte redação:
	" (...) 9.2. julgar irregulares as contas do Sr. Pedro Antônio Vilela Barbosa e da Construtora e Incorporadora Nunes e Rodrigues Ltda., nos termos dos arts. 16, III, alíneas 'b' e 'c', e 19, caput, da Lei nº 8.443, de 1992, para condená-los ao pagamento do débito apurado nos autos, atualizado monetariamente e acrescido de juros de mora calculados desde as datas indicadas até o efetivo recolhimento, fixando-lhes o prazo de 15 (quinze) dias, contados da ciência deste Acórdão, para que comprovem, perante o Tribunal, o recolhimento da correspondente importância ao Tesouro Nacional, abatendo-se, na oportunidade, as parcelas eventualmente já ressarcidas, nos termos do art. 23, III, 'a', da citada lei e do art. 214, III, 'a', do Regimento Interno do TCU (RITCU) , sob as seguintes condições:
		9.2.1. em desfavor de Pedro Antônio Vilela Barbosa:
	Valor (R$) 
	Data 
	 Débito/Crédito

	12.899,25
	13/1/2009
	D

	8.482,50
	17/3/2009
	D

	9.740,25
	14/12/2009
	D

	65.578,50
	8/1/2010
	D

	18.324,48
	27/9/2010
	D

	9.901,77
	28/12/2010
	D

	33.608,25
	29/9/2011
	D

	9.391,50
	15/1/2009
	C

	5.742,10
	16/1/2009
	C

	9.971,00
	19/3/2009
	C

	11.437,28
	17/12/2009
	C

	49.674,84
	6/1/2010
	C

	28.122,24
	6/1/2010
	C

	20.593,48
	21/12/2010
	C

	11.752,90
	4/1/2011
	C

	9.2.2. em desfavor de Pedro Antônio Vilela Barbosa em solidariedade com a Construtora e Incorporadora Nunes e Rodrigues Ltda.:
	Valor (R$) 
	Data 
	 Débito/Crédito

	9.391,50
	15/1/2009
	D

	5.742,10
	16/1/2009
	D

	9.971,00
	19/3/2009
	D

	11.437,28
	17/12/2009
	D

	49.674,84
	6/1/2010
	D

	28.122,24
	6/1/2010
	D

	20.593,48
	21/12/2010
	D

	11.752,90
	4/1/2011
	D"

	9.3. determinar que a unidade técnica dê ciência da presente deliberação ao Sr. Pedro Antônio Vilela Barbosa e ao seu advogado (José Nelson Vilela Barbosa Filho - OAB-PE 16.302) . 
HISTÓRICO
Na origem, o responsável, prefeito do Município de São João/PE, firmou o Contrato de Repasse 227456-03/2007-Siafi 613851 para receber recursos do Ministério do Turismo, buscando executar obra de urbanização do Complexo Turístico do Espaço Cultural do Terminal do Trem, naquela localidade. O agente financeiro (Caixa) , no acompanhamento da obra, identificou diversas irregularidades, bem como a execução parcial sem funcionalidade e, por conseguinte, iniciou o processo de tomada de contas especial.
Após o devido processo legal, a Corte julgou irregular as contas (602/2019-TCU-2a Câmara) , decisão contra a qual se insurge o recorrente.
EXAME DE ADMISSIBILIDADE
Nenhuma divergência a ser apontada quanto a proposta positiva de admissibilidade contida nas peças 77-78 e acolhida pelo e. Relator Min. João Augusto Ribeiro Nardes (peça 80) , pela admissão do recurso.
EXAME DE MÉRITO
Delimitação
São pontos a serem analisados no exame do recurso:
a) a responsabilidade do ex-Prefeito segundo as obrigações impostas ao gestor público;
b) os efeitos do julgamento de ação civil pública de improbidade sobre os fatos em debate.
Dos elementos de responsabilização do ex-prefeito em relação as obrigações de acompanhamento e fiscalização das obras
Alega o recorrente que a culpa pela inexecução seria da empresa contratada para obra, sendo que os repasses financeiros eram realizados após a vistoria realizada pela CEF, com diversos pedidos de prorrogação (adiamento) contratual.
Aponta o recorrente a expedição de comunicações para a empresa com vistas à agilização da obra, devendo ser imputada responsabilidade ao prefeito sucessor. Afirma não ter dado causa a perda, extravio ou dano ao erário, não sendo possível a responsabilização nos termos do art. 1o da Lei 8.443/92.
Afirma a inexistência de má-fé ou desvio de recursos, sendo possível afirmar a boa-fé do gestor durante a execução incompleta da obra, existindo relação entre o plano de trabalho e as cláusulas do convênio, compreendendo que as ocorrências seriam irregularidades formais, não havendo prova de prática de ato ilício por parte do recorrente, com a incidência do princípio de presunção de inocência. Entende também pela ausência de efetivo prejuízo ao erário, uma vez que a obra apresentaria funcionalidade.
Análise
Existe registro no processo de tomada de contas especial que a obra não teria funcionalidade à população do Município, tanto no parecer do tomador de contas especial (peça 1, p. 306, item 11) , quanto na última inspeção in loco realizada em 10/7/2013 (PA GIDUR/CA 493/13 #20 - peça 1, p. 195-202) :
Declaramos que não é possível atestar a funcionalidade do empreendimento com a redução de meta. Para aprovar o ateste da funcionalidade é necessário que o proponente atenda as pendências supracitadas e só então será possível finalizar o contrato com a CAIXA. (peça 1, p. 202) 
No particular, não há de se ignorar que a Jurisprudência da Corte faz uma distinção clara entre a obra parcialmente executada e a obra imprestável, devendo-se observar que a obra imprestável não se confunde com a mera inexecução do objeto, por se caracterizar a obra imprestável pela impossibilidade de destinação do resultado parcial da obra numa atividade pública, conforme se destaca no enunciado da jurisprudência selecionada do Acórdão 1.559/2011-TCUa Câmara (Rel. Min. Aroldo Cedraz) :
Quando for constatada inexecução parcial injustificada do objeto, somente deve ser imputado ao responsável débito correspondente ao valor total do convênio na hipótese de imprestabilidade da fração executada e de frustração total dos objetivos do ajuste.
Em havendo uma declaração expressa do tomador de contas de que a obra, da forma como se apresentava em 10/7/2013, teria sido inútil e não teria trazido nenhum benefício à comunidade, deve ser reconhecido o desperdício integral de recursos que conduz ao julgamento de irregularidade das contas e à imputação do débito pela totalidade dos valores empregados.
Assim, é ônus do recorrente a comprovação de que, a despeito da aplicação parcial dos recursos e a despeito da existência de defeitos técnicos graves relatados, tais como, serviços de paisagismo danificados, postes instalados em locais inadequados, ausência de tampas de caixa de passagem, selamento em coberta, ausência de soluções de acessibilidade, defeitos apresentados no passeio e meio-fio, existência de entulhos depositados, ausência de execução de calçada, solução de drenagem deficiente, instalações elétricas aparentes e geradora de riscos, serviços executados em divergência com o projeto, ausência de quadro de medição (disjuntor) , ausência de recuperação de fachada do terminal de trem, ausência de serviços de intervenção na iluminação pública, ausência de bancos instalados e serviços de passeio em concreto inacabados (peça 1, p. 195-196) , a obra teria funcionalidade com a execução parcial.
A ausência de prova por parte do recorrente da possibilidade de aproveitamento da obra parcialmente executada, impõe a imputação de débito integral, uma vez que se presume a frustação dos objetivos do ajuste em decorrência da inexecução parcial injustificada.
Ademais, no caso concreto, existe um elemento de culpabilidade do gestor público, uma vez que, segundo os próprios documentos colacionados pela defesa (peça 15) , o contrato sofreu 8 (oito) aditivos contratuais, prorrogando o prazo de conclusão da obra, incialmente prevista para 180 dias após a ordem de serviço (peça 15, p. 14;18) , ou seja, 23/12/2008, para 15/6/2012 (peça 15, p. 104) .
Além da sucessiva prorrogação da conclusão da obra pelo período de quase 3 anos e 6 meses, o responsável foi admoestado, em 2/7/2012, pelo Secretário de Obras Municipal, para adoção de medidas cabíveis perante as empresas contratadas, uma vez que "a obra não havia sido inicializada" (peça 15, p. 115-116) , inexistindo qualquer comprovação de medidas concretas adotadas pelo gestor no sentido de ressarcir o erário dos prejuízos ocorridos.
No particular, é de se notar a existência de um período razoável até o fim do mandado do gestor para a adoção de providências, não sendo possível imputar responsabilidade ao prefeito sucessor, uma vez que inexiste comprovação de que o Prefeito sucessor tenha feito a gestão dos recursos ora debatidos.
Note-se também que, em todas as inspeções realizadas pela Caixa, documentada nas peças 1, p. 79-83, 85-89, 97-103, 109-117, 123-125, 133-141, 147-157, 163-171, 175-181 e 187-193, foram apontados serviços executados a menor (glosa) , inexistindo qualquer comprovação de adoção de medidas efetivas por parte do Prefeito no sentido de sanar as irregularidades em comento, sendo que a notificação expedida pelo recorrente em 20/5/2010 (peça 15, p. 114) cobrando apenas agilidade na execução do cronograma de obras se mostrou medida débil e ineficaz para salvaguarda dos recursos públicos federais.
Assim, o dano decorrente da inexecução parcial de obra sem utilidade pública é imputável ao recorrente, existindo um liame subjetivo entre o resultado e a conduta inadequada de acompanhamento da obra (responsabilidade na modalidade culposa) , devendo se recordar que a obrigação do acompanhamento da obra decorre de exigência legal contida no art. 67 da Lei 8.666/93:
Art. 67.  A execução do contrato deverá ser acompanhada e fiscalizada por um representante da Administração especialmente designado, permitida a contratação de terceiros para assisti-lo e subsidiá-lo de informações pertinentes a essa atribuição
Portanto, ao receber os recursos públicos federais, a responsabilidade do gestor não se resume na obrigação formal de fazer pagamentos à empresa contratada segundo os relatórios de execução expedidos pela Caixa, mas em buscar o efetivo acompanhamento e fiscalização da obra, adotando as medidas de natureza administrativa e judicial para sanar a situação danosa que se avizinhava.
Dos efeitos do julgamento de ação de improbidade administrativa (procedimento judicial) em relação às contas do responsável
Aponta o recorrente a existência de julgamento de três ações de improbidade administrativa que exoneraram a responsabilidade do gestor, uma vez que a improbidade teria  perdurado por período posterior à saída do responsável do cargo. 
Análise
Compete exclusivamente à Corte de Contas, nos termos do art. 71, da Constituição Federal, fiscalizar a aplicação dos recursos repassados pela União mediante convênios e instrumentos congêneres, aplicando aos responsáveis as sanções cabíveis, no caso de ilegalidade de despesa ou irregularidade de contas (incisos VI e VIII) .
Embora o mesmo fato possa ensejar análise tanto na esfera judicial quanto na esfera do controle externo, tem-se como corolário do princípio da independência das instâncias que as decisões adotadas no Poder Judiciário não tem influência no processo de tomada de contas especial julgado pelo Tribunal de Contas da União.
Desse modo, qualquer análise procedida no Poder Judiciário não vincula o julgamento exclusivo do Tribunal de Contas da União, reconhecendo-se o princípio de autonomia de instâncias aplicável no caso concreto, entendimento fartamente exemplificado na Jurisprudência da Corte:
A existência de recursos da União aplicados no convênio atrai a jurisdição do TCU, de modo que deliberações de tribunal de contas local e câmara municipal não afetam nem vinculam o julgamento do Tribunal. (Acórdão 3196/2017-TCU-Segunda Câmara. Rel. Min. Aroldo Cedraz) 
A sentença proferida pelo juízo cível, sob qualquer fundamento, não vincula a decisão administrativa proferida pelo TCU, em razão do princípio da independência das instâncias. Apenas a sentença absolutória no juízo criminal fundada no reconhecimento da inexistência material do fato ou na negativa de autoria tem habilidade para impedir a responsabilização civil e administrativa do agente. (Acórdão 131/2017-TCU-Plenário. Rel. Min. Walton Alencar Rodrigues) 
A independência das instâncias só deixa de prevalecer quando a decisão judicial que declara a inexistência do fato ou nega sua autoria é proferida em ação de natureza criminal. Tratando-se de ação civil, prevalece a regra geral, que é a incomunicabilidade das instâncias civil, penal e administrativa. (Acórdão 2983/2016-TCU-Primeira Câmara. Rel. Min. Bruno Dantas) 
De todo modo, tal orientação não impede que se extraiam dos autos judiciais elementos objetivos que auxiliem na confirmação/revisão do posicionamento desta Corte de Contas. Não é a hipótese das referidas ações cíveis, de nº s 66-33.2017.8.17.3300, 96-68.2017.8.17.3300 e 97-53.2017.8.17.3300, todas propostas pelo Município de São João, com sentenças de primeiro grau às peças 67, 68 e 69. 
O juiz das demandas julgou improcedente os pedidos por ausência de provas e inépcia das exordiais, que ora se referiam a "omissão de prestar contas", ora a "omissão de encerrar devidamente o contrato", visto que o prazo para prestação de contas encerrara-se 2 meses após o mandato do recorrente, e ausência do elemento subjetivo dolo (peça 68, p.3) , não sindicável em sede de controle externo. Diversamente, a presente TCE reporta-se à imprestabilidade das obras realizadas durante o período de gestão do Sr. Pedro Antônio e consequente desperdício de recursos públicos.    
Assim, as considerações contidas em processos judiciais não constituem óbice ao exercício pelo TCU de sua competência constitucional de julgar a regularidade na aplicação dos recursos públicos federais por parte dos administradores públicos, aplicando-lhes as sanções cabíveis, exceto em caso de sentença proferida pelo Poder Judiciário na esfera penal que vier a declarar a inexistência do fato ou a negativa da autoria, o que não é o caso.
CONCLUSÕES
Em se tratando de obra imprestável, fato consignado nos pareceres técnicos, a ocorrência de desperdícios de recursos públicos deve ser imputada ao responsável, cabendo ao recorrente a prova de utilidade parcial da obra executada.
O elemento de culpabilidade própria do responsável se relaciona com o comportamento de prorrogações sucessivas sem a adoção de medidas concretas para obstar o dano ao erário, bem como a existência de defeitos em todas as medições realizadas pela Caixa, sem qualquer ação eficaz por parte do Prefeito.
Os argumentos analisados no Poder Judiciário e as decisões adotadas em procedimentos de natureza civil e criminal (exceto a declaração de inexistência do fato ou negativa de autoria em ação penal) não constituem óbice para o julgamento do processo de tomada de contas especial em curso no Tribunal de Contas da União, em atenção ao princípio de independência de instâncias.
PROPOSTA DE ENCAMINHAMENTO
Deste modo, submete-se à consideração superior a presente análise do recurso de reconsideração interposto por Pedro Antônio Vilela Barbosa contra o Acórdão 602/2019-TCU-Segunda Câmara para propor, com base nos artigos 32 e 33, da Lei 8.443/92, c/c o artigo 285 do RI/TCU, conhecer e negar provimento ao recurso, dando ciência a Procuradoria da República no Estado de Pernambuco.
É o relatório.

8.1. Guilherme Lopes Mair (32261/OAB-DF) e outros, representando Caixa Econômica Federal.  
8.2. Carlos Eduardo Otaviano Cabral dos Anjos (23511/OAB-PE) e outros, representando Pedro Antonio Vilela Barbosa.

Procurador Rodrigo Medeiros de Lima.

RECURSO DE RECONSIDERAÇÃO EM TOMADA DE CONTAS ESPECIAL. EXECUÇÃO PARCIAL. RAZÕES INSUFICIENTES PARA ELIDIR AS IRREGULARIDADES. CONHECIMENTO. NEGATIVA DE PROVIMENTO.

TOMADA DE CONTAS ESPECIAL (TCE)

Secretaria de Recursos (SERUR); Secretaria de Controle Externo do Desenvolvimento Econômico (SecexDesen).

Em exame recurso de reconsideração interposto por Pedro Antônio Vilela Barbosa, ex-Prefeito do Município de São João/PE, nas gestões de 2005-2008 e 2009-2012, buscando impugnar o Acórdão 602/2019-TCU-Segunda Câmara, retificado por inexatidão material pelo Acórdão 2471/2019-TCU-Segunda Câmara, ambos da relatoria do Ministro-Substituto André Luís de Carvalho.
2.	Tratam os autos, originariamente, de tomada de contas especial (TCE) instaurada pela Caixa Econômica Federal (Caixa) , em desfavor do referido responsável e do Sr. José Genaldi Ferreira Zumba, ex-prefeito municipal sucessor na gestão 2013-2016, em razão da não comprovação da boa e regular aplicação dos recursos, devido à execução parcial do Contrato de Repasse n. 0227456-03/2007, Siafi n. 613851 (peça 1, p. 39-51) , celebrado em 25/10/2007, com o Ministério do Turismo, representado pela Caixa, tendo por objeto a urbanização do Complexo Turístico do Espaço Cultural do Terminal do Trem, localizado na sede da municipalidade, conforme o plano de trabalho aprovado (peça 1, p. 17-27) .
3.	O referido convênio previa recursos no montante de R$ 355.949,97, dos quais R$ 292.500,00 seriam repassados pelo Ministério do Turismo e R$ 63.449,97 a título de contrapartida municipal. Com o advento do Termo Aditivo s/n, de 3/7/2008, o valor da contrapartida foi reduzido para R$ 50.961,85, totalizando o novo montante em R$ 343.461,85 (peça 1, p. 41 e 55) .
4.	No âmbito deste Tribunal, foi promovida a citação dos responsáveis de forma regulamentar e realizada a análise das alegações de defesa acostadas aos autos, o que levou a unidade técnica a concluir pela irregularidade das contas do Sr. Pedro Antônio Vilela Barbosa, com imputação de débito e multa, em razão de execução parcial do referido Contrato de Repasse.
5.	Mediante o Acórdão 602/2019-TCU-Segunda Câmara, este Tribunal decidiu rejeitar as alegações de defesa apresentadas pelo Sr. Pedro Antônio Vilela Barbosa e pela Construtora e Incorporadora Nunes e Rodrigues Ltda., julgando irregulares suas contas bem como condenando-os em débito e aplicando-lhes a multa prevista no art. 57 da Lei nº 8.443, de 1992.
6. 	Com vistas a sanear supostas contradições no referido julgado, o responsável opôs embargos de declaração, os quais não foram acolhidos por esta Corte, nos termos do Acórdão 2471/2019-TCU-Segunda Câmara, relatado pelo Ministro-Substituto André Luís de Carvalho (peça 62) .
7.	Ainda insatisfeito, o responsável interpôs recurso de reconsideração contra o acórdão condenatório (peças 56-59) , alegando, em apertada síntese, que: não haveria má-fé ou desvio de recursos públicos; a culpa pela inexecução seria da empresa contratada para obra, sendo que os repasses financeiros teriam sido realizados após a vistoria realizada pela Caixa ou do prefeito sucessor; e haveria julgamento de três ações de improbidade administrativa que exonerariam a responsabilidade do gestor, uma vez que a improbidade teria perdurado por período posterior à saída do responsável do cargo. 
8.	Em instrução de mérito constante à peça 85, a Secretaria de Recursos (Serur) propôs a negativa de provimento do recurso, uma vez que, em seu entendimento, o elemento de culpabilidade própria do responsável se relacionaria com o comportamento de prorrogações sucessivas sem a adoção de medidas concretas para obstar o dano ao erário, bem como em razão do apontamento de defeitos em todas as medições realizadas pela Caixa, sem qualquer ação eficaz por parte do ex-prefeito. 
9.	Ademais, a unidade técnica consignou que os argumentos analisados no Poder Judiciário e as decisões adotadas em procedimentos de natureza civil e criminal (exceto a declaração de inexistência do fato ou negativa de autoria em ação penal) não constituem óbice para o julgamento do processo de tomada de contas especial em curso no TCU, em atenção ao princípio de independência de instâncias. Ainda, trouxe aos autos entendimento de que não é possível imputar responsabilidade ao prefeito sucessor, uma vez que inexiste comprovação de que tenha feito a gestão dos recursos ora debatidos.
10.	O recurso de reconsideração foi julgado pelo Acórdão 5673/2020-TCU-Segunda Câmara (peças 91 a 93) , de minha relatoria, por meio do qual foi conhecido e não provido. Posteriormente, mediante o Acórdão 13283/2020-TCU-Segunda Câmara, também de minha relatoria, este Tribunal julgou Embargos de declaração contra a referida decisão, no sentido do seu conhecimento e acolhimento parcial diante da omissão do nome de advogado legalmente constituído na publicação da pauta, o que levou à nulidade absoluta da decisão, pois se tratou de vício insanável, que prejudicou o exercício da ampla defesa e do contraditório, nos termos do art. 5º, inciso LV, da Constituição Federal. 
11. 	Estando o recurso de reconsideração novamente neste gabinete aguardando nova inclusão em pauta, o recorrente apresentou elementos adicionais de defesa (peças 107 e 108) , alegando, em apertada síntese, que: a) houve nulidade na intimação do Sr. Pedro Antônio Vilela no procedimento administrativo da Caixa; b) existência de sentença de mérito em ação de improbidade administrativa absolvendo o responsável; c) necessidade de análise da prescrição e da decadência no presente caso e  d) obrigação do atual prefeito eleito  Sr. José Genaldi em terminar a obra e prestar contas.  
12.	De início, registro, quanto aos novos elementos de defesa acostados aos autos pelo recorrente, que, nos termos do art. 160 do Regimento Interno deste Tribunal, a parte tem o direito de apresentar suas alegações dentro do prazo determinado no seu chamamento, bem assim juntar documentos novos até o término da etapa de instrução, que se caracteriza no momento em que o titular da unidade técnica emite o seu parecer conclusivo sobre o processo e, ainda, uma vez incluído o processo em pauta, apresentar memoriais aos ministros, aos ministros-substitutos e ao representante do Ministério Público.
13. 	Na mesma linha vão as disposições da Resolução TCU 36/1995, que "estabelece procedimentos sobre o exercício da ampla defesa no âmbito do Tribunal de Contas da União". Referido normativo disciplina, por exemplo, no art. 3º, que a apresentação de alegações de defesa ou razões de justificativa deve ocorrer "apenas dentro do prazo determinado quando da citação ou da audiência do responsável, salvo na hipótese de fato novo superveniente que afete o mérito do processo". E, no art. 4º, dispõe que "o Relator não conhecerá de alegações de defesa ou razões de justificativa adicionais que contrariem o disposto no artigo anterior".
14.	Em outras palavras, encerrada a fase de instrução, não cabe mais a juntada de novos elementos de defesa para fins de inovação de teses ou contraposição às conclusões da unidade responsável pelo exame da matéria, exceto na superveniência de fato que altere substancialmente o mérito do feito, sem embargo da possibilidade de a parte fazer distribuir memoriais informativos após a inclusão do processo na pauta de julgamentos.
15. 	Além disso, a Resolução TCU 36/1995 estabelece, também, agora no art. 8º, que "as partes poderão requerer (...) juntada de documentos" (caput) , pedido esse que "poderá ser indeferido se o respectivo processo já estiver incluído em pauta" (§2º) . Portanto, a jurisprudência desta Casa ratifica as disposições precedentes, valendo destacar, a título de exemplos, os seguintes arestos: Acórdãos 1.302/2004 (Rel. Min. Benjamin Zymler) ; 1.521/2007 e 2.279/2007 (Rel. Min. Aroldo Cedraz) ; 96/2013 (Rel. Min. Benjamin Zymler) ; 1.887/2013 (Rel. Min. Aroldo Cedraz) ; todos do Plenário; 689/2015, da 1ª Câmara (Rel. Min. Walton Alencar Rodrigues) ; e 1.420/2008, 7.359/2014 e 7.364/2014 (Rel. Min. Aroldo Cedraz) ; e 11.380/2016 (Rel. Min. Ana Arraes) ; estes da 2ª Câmara.
16. 	Ainda, não se obriga o relator a determinar a repetição de atos da instrução em razão da intempestiva apresentação de memorial. O teor dessa peça pode ser considerado ou ignorado pelo relator, a seu exclusivo juízo, sem que a negativa configure prejuízo à defesa ou nulidade da deliberação proferida, porque o memorial tem caráter meramente informativo, não se confundindo com a finalidade da peça homônima prevista no art. 454, § 3º, do CPC".
17.	Portanto, neste momento processual, diante da nulidade absoluta do Acórdão 5673/2020-TCU-Segunda Câmara, determinada pelo Acórdão 13283/2020-TCU-Segunda Câmara, com a consequente restituição do feito ao meu gabinete, para nova apreciação do recurso de reconsideração interposto pelo Sr. Pedro Antônio Vilela Barbosa (peças 56-59) , passo a analisá-lo novamente, recebendo o documento constante à peça 107 como memorial. 
18. 	Desta forma, na mesma linha de entendimento manifestado anteriormente, quanto à admissibilidade do apelo, reafirmo que deve ser conhecido, por preencher os pressupostos constantes dos arts. 32, inciso I, parágrafo único, e 33 da Lei 8.443/1992 c/c o art. 285 do Regimento Interno do TCU.
19. 	No mérito, manifesto concordância com a proposta apresentada pela unidade técnica, cujos fundamentos incorporo a estas razões de decidir, no sentido de negar provimento ao recurso, mantendo-se inalterado o acórdão recorrido, sem prejuízo das considerações a seguir.
20.	Entendo que o recorrente não trouxe aos autos elementos capazes de alterar o juízo firmado por esta Corte por meio do Acórdão recorrido. Todas as alegações foram devidamente analisadas e refutadas pela unidade técnica, da qual destaco o entendimento de que, de fato, a absolvição criminal só afasta a responsabilidade administrativa e cível quando for reconhecida ou ficar provada a inexistência do fato ou a negativa da autoria em relação ao responsável. 
21.	Esse entendimento é pacífico no TCU, sendo exemplos os Acórdão 2067/2015-TCU-Plenário, Rel. Ministro Bruno Dantas; 2.613/2015-TCU-Plenário, Rel. Ministro Benjamin Zymler; 2.437/2015-TCU-Plenário, Rel. Ministra Ana Arraes; 541/2015-Plenário, Rel. Ministro Raimundo Carrero; 1.529/2015-TCU-1ª Câmara, Rel. Ministro-Substituto Weder de Oliveira; 9.563/2018-TCU-2ª Câmara, Rel. Ministro José Mucio Monteiro; 714/2019-TCU-Plenário, Rel. Ministro Bruno Dantas, entre outros.
22.	Nessas condições, a deliberação recorrida não merece reparo tendo em vista que a gravidade da conduta do recorrente ficou bem demonstrada nos autos e as alegações recursais apresentadas por ele não foram capazes de elidi-la. Ademais, vejo que a pena aplicada ao recorrente guarda compatibilidade com a gravidade da infração por ele cometida, aliada à materialidade dos recursos envolvidos.
23.	Por fim, cabe ressaltar, quanto aos elementos adicionais de defesa apresentados pelo responsável, os quais conheço como memorial, que tais elementos consistem em mera repetição do já analisado no exame empreendido pela Serur, os quais não contêm elementos mínimos de convicção para alterar o encaminhamento ora proposto.
24.	Sobre a prescrição, o tema já foi analisado por esta Corte, conforme Voto condutor do Acórdão 602/2019-TCU-2ª. Câmara, que julgou a presente TCE:
15. Não se vislumbra, enfim, a prescrição da pretensão punitiva do TCU no presente caso concreto, haja vista que não houve o transcurso de mais de dez anos entre a ordem para a citação no âmbito do TCU, em 6/6/2017 (Peça 27) , e a data fatal para a prestação de contas final do ajuste, em 24/12/2012 (Peça 1, p. 47) , nos termos do Acórdão 1441/2016-TCU-Plenário.
16. Eis que, por meio do referido Acórdão 1.441/2016 proferido pelo Plenário na Sessão Extraordinária de 8/6/2016, o TCU firmou o seu entendimento no sentido de que a prescrição da pretensão punitiva deve seguir a regra geral do prazo decenal, contado a partir do fato, em linha com o art. 205 do Código Civil brasileiro, interrompendo-se a contagem do aludido prazo com a ordem de citação, nos termos do art. 240, caput, da Lei nº 13.105 (Código Processual Civil) , de 2015. 
17. Sem prejuízo, no entanto, do respeito a esse entendimento do Tribunal, reitero a minha ressalva já registrada em vários outros julgados do TCU no sentido de que, na ausência de lei específica, o TCU não deveria aplicar qualquer prazo prescricional sobre a referida pretensão punitiva ou, então, na pior das hipóteses, o Tribunal deveria aplicar a regra prescricional fixada pela Lei nº 9.873, de 1999, não só porque ela trata diretamente de prescrição no âmbito do direito administrativo sancionador, mas também porque, entre outras medidas, a aludida lei manda aplicar o prazo prescricional penal, quando a infração administrativa também configure crime, além de determinar expressamente que, no caso de ilícito continuado ou permanente, a contagem do prazo se inicie no dia da cessação do aludido ilícito.
18. A despeito, contudo, dessa minha posição pessoal, pugno pela aplicação da multa legal aos referidos responsáveis, submetendo-me, pois, ao entendimento fixado pelo TCU no âmbito do aludido Acórdão 1441/2016-TCU-Plenário.
25.	Assim, em face da improcedência das alegações recursais, cabe negar provimento ao presente recurso. Ex positis, acolhendo os pareceres exarados nos autos, VOTO por que seja adotada a deliberação que ora submeto a este Colegiado.
TCU, Sala das Sessões Ministro Luciano Brandão Alves de Souza, em 8 de junho de 2021.
Ministro JOÃO AUGUSTO RIBEIRO NARDES 
Relator